【裁判字號】    98,訴,2251
【裁判日期】    990318
【裁判案由】    侵權行為損害賠償
【裁判全文】
臺灣高雄地方法院民事判決              98年度訴字第2251號
原      告  乙○○
被      告  丙○○
            甲○○
上列當事人間侵權行為損害賠償事件，經本院於民國99年3 月4
日言詞辯論終結，判決如下：
    主      文
原告之訴及其假執行之聲請均駁回。
訴訟費用由原告負擔。
    事實及理由
一、原告主張：被告明知原告於民國96年10月23日晚間9 時53分
    許，在高雄縣鳳山市○○街122 號騎樓下，並未以「牛郎」
    、「不檢討」（台語）、「賤人」等語辱罵被告，詎意圖使
    原告受刑事訴追，對原告提出公然侮辱及誹謗之告訴，經台
    灣高雄地方法院檢察署（下稱高雄地檢署）以97年度偵字第
    12940 號（下稱97偵字12940 號）案件受理，且該案件經高
    雄地檢署檢察官作成不起訴處分後，仍執不實情事聲請再議
    ，一再故意誣陷原告，致原告名譽因而受損，且受有精神上
    之痛苦，為此爰依民法第184 條第1 項前段、第195 條規定
    ，提起本件訴訟等情。並聲明：(一)被告應各給付原告新台幣
    （下同）50萬元，及自起訴狀繕本送達翌日起至清償日止，
    按年息5%計算之利息。(二)願供擔保，請准宣告假執行。
二、被告則以：原告及訴外人即原告之母陳節惠先於96年10月1
    日下午5 時25分許，趁被告下班返家時，以台語「牛郎公關
    是啥小、幹你娘芝麻」、「哭爸、幹你祖媽」、「沒有用的
    矮子猴、破芝麻」、「骯髒鬼，都在搞曖昧、搞3P」、「不
    要臉、窮人家」等穢語辱罵被告，原告復於96年10月23日晚
    間9 時53分許，在其住家外刻意對被告提起96年10月1 日發
    生之事，藉以羞辱被告，被告始就原告前開行為提出告訴，
    況由96年10月23日監視錄影光碟可知原告於96年10月23日陳
    節惠以台語「自己不檢討」、「牛郎」、「自己不檢討，行
    為有夠齷齪」等語辱罵被告甲○○時，原告亦有在場，被告
    既未虛構事實而為誣告，自無不法侵害原告名譽情事可言，
    等語置辯。並均聲明：原告之訴駁回。
三、兩造不爭執事項如下：
  (一)被告以其於96年10月23日晚間9 時53分許，遭原告以「牛郎
    」、「不檢討」（台語）、「賤人」等語辱罵為由，對原告
    提出公然侮辱及誹謗之告訴（系爭告訴行為），經高雄地檢
    署作成97偵字12940 號不起訴處分，被告聲請再議發回續行
    偵查後，經高雄地檢署以98偵續字第74號（下稱偵續74號）
    作成不起訴處分確定。
  (二)原告就被告為系爭告訴行為涉及誣告罪嫌一事，提出告訴，
    經高雄地檢署以98年度偵字第32603 號（下稱98偵字32603
    號）受理在案，並於98年12月24日作成不起訴處分，原告不
    服，聲請再議，經台灣高等法院高雄分院檢察署（下稱高雄
    高分檢）於99年2 月3 日以99年度上聲議字第307 號駁回再
    議確定。
  (三)原告及訴外人陳節惠於96年10月1 日下午5 時25分許，在其
    住處前，以台語「牛郎公關是啥小、幹你娘芝麻」、「哭爸
    、幹你祖媽」、「沒有用的矮子猴、破芝麻」、「骯髒鬼，
    都在搞曖昧、搞3P」、「不要臉、窮人家」等語辱罵被告，
    經本院於98年9 月30日以98年度簡上字第465 號判決原告、
    陳節惠共同犯公然侮辱罪，各處拘役35日，如易科罰金，均
    以1,000 元折算1 日確定在案。
  (四)陳節惠於96年10月23日在其住處前之騎樓下，分別於晚間9
    時56分許、9 時57分許、9 時59分許，各以「自己不檢討」
    （台語）、「牛郎」、「自己不檢討，行為有夠齷齪」等語
    侮辱被告甲○○，經本院於99年2 月9 日以98年度易字第15
    70號（下稱98易1570號）判決陳節惠犯公然侮辱罪，處拘役
    55日，如易科罰金，以1,000元折算1日。
四、本件爭點為：(一)被告為系爭告訴行為是否出於誣告之故意？
    是否不法侵害原告之名譽權？(二)原告依民法第184 條第1 項
    前段、第195 條規定，請求被告給付精神慰撫金有無理由？
    若有，數額以若干為適當？茲分述如下：
  (一)被告為系爭告訴行為是否出於誣告之故意？是否不法侵害原
    告之名譽權？
  1.按誣告罪之成立，須其申告內容完全出於憑空捏造，若所告
    尚非全然無因，或出於誤會或懷疑有此事實而為申告，以致
    不能證明其所訴之事實為真實，告訴人本缺乏誣告之故意，
    亦難成立誣告罪名，最高法院43年台上字第251 號、44年台
    上字第892 號著有判例要旨足參。次按侵權行為所生之損害
    賠償請求權，係以故意或過失不法侵害他人權利為成立要件
    ，若其行為並無故意或過失，即無賠償之可言，亦有最高法
    院54年台上字第1523號判例要旨可資參照。
  2.原告主張被告明知其於96年10月23日並未以「牛郎」、「不
    檢討」（台語）、「賤人」等語辱罵被告，卻虛構上情，向
    高雄地檢署提出告訴，意圖使其受刑事處分，而有誣告之故
    意等語。惟被告否認曾為系爭告訴行為，亦否認有誣告之故
    意。經查：
  (1)被告於96年11月13日向高雄地檢署提出告訴狀，載稱原告與
    陳節惠於96年10月23日晚間9 時50分許，在被告甲○○下班
    返家欲停車時，阻擋甲○○停車，並在甲○○下車後，對甲
    ○○冷言冷語諷刺甲○○，原告所為已涉及公然辱罵、誹謗
    等情，有告訴狀為憑（見高雄地檢署96年度他字第9007號，
    下稱他字卷第1 頁），被告再於98年1 月15日提出再議聲請
    狀，載稱原告與陳節惠於96年10月23日晚間9 時53分許，在
    住處騎樓下，以「牛郎」、「不檢討」（台語）、「賤人」
    等語貶抑被告人格、毀損被告之社會地位，而該當公然侮辱
    罪名等情（見偵續74號卷第5 頁），足認被告確有系爭告訴
    行為，被告辯稱僅欲以96年10月23日晚間9 時50分許所生爭
    執，作為原告與陳節惠於96年10月1 日辱罵被告之補強證據
    云云，核與前揭證據不符，而不可採。
  (2)系爭告發行為雖經高雄地檢署以查無積極證據足證原告於96
    年10月23日涉及以「牛郎」、「不檢討」（台語）、「賤人
    」等語辱罵、誹謗被告情事為由，作成不起訴處分確定在案
    ，惟原告於96年10月23日晚間9 時50分許，亦即陳節惠在住
    家門外以「牛郎」、「不檢討」（台語）、「賤人」等語辱
    罵甲○○時，原告適在住家馬路對面抽菸、走來走去之事實
    ，業經原告自承在卷（見本院卷第72頁、第73頁），亦與96
    年10月23日監視錄音、錄影光碟於上開時點攝得原告身影乙
    節相符（見98易字1570號卷第14頁、第36頁），故被告辯稱
    原告於上開時點確有在場與聞事發經過等語，應屬可採。參
    諸96年10月23日監視錄音、錄影光碟顯示，於同日晚間9時
    55分18秒、9 時55分51秒、9 時55分54秒、9 時56分14 秒
    、9 時57分40秒在上開地點均有錄得1 名男子之聲音，但無
    法辨識其說話內容，有勘驗筆錄在卷可憑（見98易字1570號
    卷第14至15頁），堪認當時確有1 名男子在場出聲，然因錄
    音效果不佳，故無從辨識聲音誰屬，及其發言內容，惟對照
    陳節惠於同日在上址以「自己不檢討」（台語）、「牛郎」
    、「自己不檢討，行為有夠齷齪」等語辱罵甲○○之時點可
    知，該名男子出聲之時間點與陳節惠對甲○○為上開公然侮
    辱行為之時間點緊接等情以觀，足認被告申告之事實，與其
    自身經驗無違，並有一定事實依據，僅其舉證未達足以證明
    原告涉有公然侮辱犯行之強度，尚難謂系爭告訴行為出於虛
    構。
  (3)又兩造雖毗鄰而居，然交惡日久之事實，業經原告與陳節惠
    於刑事案件偵查中供承兩造有互罵情事存在（見97偵字1294
    0 號卷第5 頁），而原告與陳節惠於96年10月1 日確有辱罵
    被告情事，為兩造所不爭執，已如前述，故被告丙○○辯稱
    其前屢遭原告辱罵，嗣於96年10月23日又聞原告與陳節惠重
    提舊事，且對甲○○出言不遜，始與甲○○聯名對原告及陳
    節惠提告等情，即非全屬無據。
  3.綜上，被告所為系爭告訴行為，乃本於其親身經歷，且有相
    當理由，難認主觀上有何侵害原告名譽之故意或過失，揆諸
    前揭判例要旨所示，系爭告訴行為縱經檢察官作成不起訴處
    分，被告所為亦與誣告罪之構成要件有間，而無侵權行為可
    言，故原告主張被告不法侵害其名譽權云云，尚非可採。
  (二)原告依民法第184 條第1 項前段、第195 條規定，請求被告
    給付精神慰撫金有無理由？若有，數額以若干為適當？
    查被告對原告不負侵權行為損害賠償責任，業經本院審認如
    前，原告爰依前引規定訴請被告賠償精神慰撫金云云，即屬
    無據，不得准許。
五、綜上所述，原告依民法第184 條第1 項前段、第195 條規定
    ，請求被告各給付原告50萬元，及自起訴狀繕本送達翌日起
    至清償日止，按年息5%計算之利息，係無理由，應予駁回。
    原告假執行之聲請，因原告之訴遭駁回而失所附麗，應併駁
    回之。
據上論結，原告之訴為無理由，依民事訴訟法第78條，判決如主
文。
中    華    民    國    99    年    3     月    18    日
                  民事第五庭  法  官  賴文姍
正本係照原本作成。
如不服本判決，應於送達後20日內，向本院提出上訴狀並表明上
訴理由，如於本判決宣示後送達前提起上訴者，應於判決送達後
10日內補提上訴理由書（須附繕本）。
中    華    民    國    99    年    3     月    18    日
                              書記官  林秀珍

司法院資訊處製作；財團法人民間司法改革基金會備份。
